臺灣臺南地方法院民事判決　九十年度簡上字第一三三號
　　上　訴　人　行政院農業委會南區糧食管理處
　　法定代理人　乙○○
　　被上訴人　　甲○
右當事人間請求塗銷抵押權登記事件，上訴人不服本院新營簡易庭九十年五月十六日
所為第一審判決（八十九年度營簡字第五八五號）提起上訴，本院判決如左：
    主    文
上訴駁回。
訴訟費用由上訴人負擔。
    事    實
甲、上訴人方面：
  一、聲明：求為判決(一)原判決關於上訴人敗訴部分廢棄。(二)右廢棄部分，被上訴人
            在第一審之訴駁回。
  二、陳述：除與原審判決記載相同者，茲予引用外，補稱：
  （一）查本件系爭抵押權擔保之債權，即上訴人對原土地所有權人蔡文欽所保證陳
        蔡惜之債務，金額達新台幣（下同）四百六十五萬餘元之鉅。債務人應就該
        金額之全部，一次為清償時，方得被視為全部清償。茲按依債務本旨向債權
        人為清償者，方發生債之關係消滅之效力；又債之清償，固得由第三人為之
        ，但債務人並無為一部清償之權利。本件被上訴人若僅就上述債務其中之二
        十八萬五百元為清償者，應不得認為係全部清償，是以債務人既無主張為一
        部分清償之權利，則本件被上訴人甲○之「清償」，並不符債務本質，自不
        生清償之效力，故上訴人當亦有權拒絕受償方是，原判決適用法則顯有違誤
        。
  （二）次查，被上訴人雖以存證信函併同面額二十八萬五百元之支票乙紙，寄予上
        訴人，表示欲行清償系爭抵押權擔保之債務云云。惟查，上訴人因有權拒絕
        受償，且已依會計程序將同額款項寄還被上訴人即甲○，而被上訴人復將上
        訴人寄予之同額支票兌現，並無再退還上訴人，是被上訴人顯然亦知悉上訴
        人拒絕受償，並無異議，顯然亦認同上訴人拒絕受領清償，是本件被上訴人
        所為塗銷系爭抵押權設定登記之請求，於法顯有不合。
  （三）又被上訴人雖以其為系爭土地之現所有權人，就抵押權擔保債權之清償為有
        利害關係之第三人，而主張代為清償云云。惟被上訴人取得系爭土地之所有
        權，係由其夫即原審原告之蔡文欽贈與而來，而蔡文欽於八十八年十一月間
        以夫妻贈與為原因，將系爭土地移轉登記予被上訴人，渠等間之贈與行為，
        實已侵害上訴人之債權，故上訴人已向鈞院提起撤銷贈與行為並塗銷所有權
        移轉登記之訴，業經鈞院以九十年訴字第一二四八號受理在案。又查，蔡文
        欽目前名下財產，除系爭土地外，僅有土地二筆房屋二棟，其中高雄市○○
        區○○段之建物及其基地，價值約三百零七萬餘元，惟已設定最高限額抵押
        權四百八十萬元予富邦商業銀行，實際尚有三百三十五萬零五百元未清償，
        故並無剩餘價值。另台北市○○區○○段一小段建物及其基地價值約四百一
        十萬餘元，扣除土地增值稅七十二萬八千元，則其實際僅值三百四十二萬餘
        元；惟已設定最高限額抵押權五百萬元予彰化商業銀行為他人擔保，而本件
        抵押權人雖已同意塗銷抵押權，惟蔡文欽至今仍未辦理塗銷。另系爭土地價
        值約三百四十三萬元，於扣除土地增值稅二百零三萬餘元後，剩餘價值約僅
        一百四十餘萬元。以上各筆不動產價值合計約四百八十二萬六千餘元，惟上
        訴人對於蔡文欽之債權有四百六十五萬六千三百元，且衡諸現今景氣低迷，
        其財產價值更低於此，若扣除系爭土地之價值，顯不足清償原告之債權。
  （四）末按訴訟全部以他訴訟之法律關係是否成立為據者，法院得在他訴訟終結前
        ，以裁定停止訴訟程序。民事訴訟法第一八二條第一項定有明文。查本件上
        訴人另案提起之前開撤銷訴訟如獲勝訴判決確定，則被上訴人將非為系爭土
        地之所有權人，同時亦非為有利害關係之第三人，自不得主張代為清償。故
        本件請斟酌於上訴人上揭撤銷訴訟確定前，以裁定停止訴訟程序，俾免嗣後
        判決結果發生歧異之困擾。
  三、證據：除援用原審所為立證方法外，補提存證信函、民事起訴狀、財政部台灣
      省南區國稅局屏東縣分局函文、財產總額計算表、民事判決及確定證明書影本
      各一份、土地登記謄本五份、建物登記謄本四份為證。
乙、被上訴人方面：
  一、聲明：求為判決如主文所示。
  二、陳述：除與原審判決記載相同者，茲予引用外，補稱：
  （一）查本件系爭土地為上訴人設定抵押權所擔保案外人大為碾米廠負責人陳蔡惜
        受託經收保管加工撥付公糧如違約所生之損害賠償金額，依抵押權設定契約
        書及土地謄本登記之擔保權利價值均載明為二十八萬五百元，則縱認上訴人
        主張系爭土地之原所有權人蔡文欽所保證陳蔡惜之債務金額高達四百多萬元
        等情屬實，然既與前開土地謄本之記載不符，自仍應以土地謄本記載之二十
        八萬五百元為準（最高法院七一年台上字第三五○二號判決意旨參照）。
  （二）按「物上保證人及擔保財產之第三取得人，均屬民法第三百十二條所指就債
        之履行有利害關係之第三人，自抵押權言，所謂物上保證人，乃非債務人而
        為設定抵押權行為之當事人，亦即非債務人設定抵押權契約之設定人，所謂
        擔保財產之第三取得人就抵押權而言，即抵押物第三取得人，亦即抵押權設
        定之後取得抵押物之人」（最高法院六五年台上字第七九六號判例意旨參照
        ），另物上保證人清償擔保債務，債權人對其清償不得拒絕，茲參照前開判
        例意旨、學說見解，本件被上訴人即為擔保財產（系爭土地）之第三取得人
        ，自得就與其自身有利害關係之抵押擔保債務予以清償，即已足矣。從而，
        上訴人主張被上訴人清償二十八萬五百元僅為一部清償云云，顯有誤解，難
        以採取。
  （三）末查，被上訴人已於九十年四月四日以存證信函內附面額為二十八萬五百元
        之支票寄予上訴人，並經上訴人提示兌現，自已發生民法第三百零九條第一
        項所稱之清償效力，雖上訴人嗣後又寄同額之支票予被上訴人並經其提示兌
        現，惟此並不影響上開已發生清償之效力，至多僅生上訴人得請求被上訴人
        返還該不當得利而已。準此，上訴人執此為由，抗辯伊並未受領清償云云，
        自非可取。
  三、證據：除援用原審所為立證方法外，補提學者邱聰智「民法債編通則」節本、
      存證信函各一份為證。
丙、本院依職權向台灣屏東地方法院調取該院八十一年度重訴字第四四號損害賠償事
    件歷審卷及九十年度訴字第一九七號確認債權存在事件歷審卷；向第一商業銀行
    及台灣土地銀行屏東分行函查卷附支票提示兌領情形。
    理    由
一、按訴訟全部或一部之裁判，以他訴訟之法律關係是否成立為據者，係指他訴訟之
    法律關係是否成立，為本件訴訟先決問題者而言，若他訴訟是否成立之法律關係
    ，並非本件訴訟之先決問題，則其訴訟程序即毋庸中止。（最高法院十八年台抗
    字第五六號判例意旨參照）。本件上訴人雖主張：伊已向本院訴請撤銷系爭土地
    原所有權人蔡文欽與被上訴人間之贈與行為，並經本院以九十年度訴字第一二四
    八號受理在案，如該訴訟經勝訴判決確定，被上訴人即非系爭土地之所有權人，
    自非屬有利害關係之第三人，自不得主張代為清償，故本件訴訟有裁定停止之必
    要云云，然查上訴人另案提起上開訴訟，訴請撤銷原所有權人蔡文欽與被上訴人
    間之贈與行為，並請求被上訴人塗銷系爭土地之所有權移轉登記，縱經判決上訴
    人勝訴確定，使被上訴人溯及成為不具利害關係之第三人，亦無礙於被上訴人前
    已寄交面額二十八萬五百元之支票予上訴人收受並提示兌領之事實，是本件訴訟
    之裁判，與被上訴人對於系爭抵押債務之清償是否具有利害關係，殊屬無涉。職
    此，上訴人另案所提上開訴訟之法律關係是否成立，顯非本件訴訟之先決問題，
    揆諸首揭判例意旨，應認無裁定停止訴訟必要，合先敘明。
二、本件被上訴人起訴主張：坐落台南縣官田鄉鎮三一四地號土地（下稱系爭土
    地）原係原審原告蔡文欽所有，其於七十八年間將該土地與同段三一四之二號二
    筆土地提供前臺灣省政府糧食局屏東管理處（下稱屏東糧管處，現該處業務屬被
    上訴人承受）設定一般抵押權廿八萬五百元（下稱系爭抵押權），資為訴外人即
    大為碾米廠負責人陳蔡惜接受屏東糧管處委託辦理公糧經收保管加工撥付等業務
    職務上之擔保。嗣陳蔡惜自七十八年間起至八十年第二期稻谷收購期止，連續將
    經收保管之稻谷五十六萬九千八百五十八點一公斤侵吞入己，案經臺灣屏東地方
    法院以陳蔡惜觸犯受公務機關委託承辦公務之人侵占公用財物罪判處有期徒刑十
    二年，併經該院判命陳蔡惜應給付合格公糧新期蓬榖九十八萬零七百九十二點八
    公斤及違約金在案。茲因伊已於九十年四月四日以存證信函內附面額二十八萬零
    五百元、票號ＦＡ0000000、發票日九十年四月四日之支票（下稱系爭支
    票）一紙，寄予上訴人收受，並由被上訴人於同年四月十二日將該支票存入土地
    銀行帳戶提示兌現而生受領清償之效力，是系爭抵押債務已因伊全部清償而消滅
    ，系爭抵押權自亦歸於消滅，爰依民法第七百六十七條物上請求權之規定，訴請
    上訴人就系爭土地辦理塗銷抵押權登記等語。上訴人則以：伊前與原審原告蔡文
    欽設定系爭抵押權之時，已於抵押權設定契約書其他約定事項約明「提供擔保人
    所擔保之債權，應依被保證人（按即陳蔡惜）實際短少之米穀為準，不受設定金
    額之影響」等語，是系爭抵押權所擔保之債權範圍自應以該債務人侵吞之稻谷價
    額即四百六十五萬六千三百元為準，而非僅以登記擔保金額廿八萬五百元為限，
    故上訴人所寄系爭支票雖經伊提示兌現，惟被上訴人並無一部清償之權利，故其
    所為廿八萬五百元之一部清償，顯不符債務本旨，尚不生清償之效力。況伊雖有
    將系爭支票存入土地銀行帳戶，然實係宥於公務機關必有一定之公文呈轉程序，
    尚不能據以認定有受領清償行為，且伊已於九十年四月十七日將同額款項支票寄
    還被上訴人，足認伊已明示拒絕受領一部清償，則被上訴人既尚未依債務之本旨
    而為全部之清償，其訴請塗銷系爭土地之抵押權登記，自難認有據等語，資為抗
    辯。
三、被上訴人主張系爭土地原為原審原告蔡文欽所有，蔡文欽於七十八年間將該土地
    與同段三一四之二地號土地併提供前屏東糧管處設定抵押權，資為訴外人陳蔡惜
    接受屏東糧管處經收保管加工撥付等業務職務上擔保，而陳蔡惜自七十八年間起
    至八十年第二期稻穀收購期止，連續將經收保管之稻穀五十六萬九千八百五十八
    點一公斤侵吞入己，業經台灣屏東地方法院判命陳蔡惜應給付合格公糧新期蓬穀
    九十八萬零七百九十二點八公斤及違約金在案，嗣蔡文欽於八十八年十一月十九
    日將系爭土地所有權移轉登記予伊，伊乃以存證信函附面額為二十八萬零五百元
    之系爭支票寄交上訴人，已由上訴人將該支票存入所屬銀行帳戶等情，業據其提
    出土地登記謄本、提存書、存證信函暨支票、上訴人函文等件為證，並經本院調
    取台灣屏東地方法院八十一年度重訴字第四四號損害賠償事件歷審卷及同院九十
    年度訴字第一九七號確認債權存在事件歷審卷核閱無訛，復為上訴人所不爭執，
    固堪信為真實，惟被上訴人主張系爭土地設定抵押權予前屏東糧管處之擔保債權
    金額為二十八萬五百元，及上訴人業已受領清償該抵押債權等節，則為上訴人所
    否認，並以右揭情詞置辯，是本院所應審究者厥為系爭土地之抵押權擔保債務金
    額之範圍究為若干？及系爭抵押擔保債務是否已因上訴人受領清償而歸於消滅？
    經查：
    （一）按抵押權所擔保之債權，其種類及範圍，屬於抵押權之內容，依法應經登
          記，始生物權之效力，但如因內容過於冗長，登記簿所列各欄篇幅不能容
          納記載，可以附件記載，作為登記簿之一部分。因此關於最高限額抵押權
          所擔保之債權，雖未記載於土地登記簿，然於聲請登記時提出之最高限額
          抵押權設定契約書，有該項債權之記載者，此契約書既作為登記簿之附件
          ，雖為抵押權效力所及（最高法院八十四年台上字第一九六七號判例意旨
          參照）。惟考諸抵押權契約書附件係為補土地登記簿記載內容礙於篇幅無
          法容納記載之不足所設，亦即對於土地登記簿未及記載之事項，以附件方
          式作為登記簿之一部分，使其發生抵押權登記之效力，是其記載內容既僅
          具補充土地登記簿之性質，自不得與土地登記簿記載事項之意旨相違，如
          其記載事項與土地登記簿記載意旨不符時，仍應以土地登記簿之記載為準
          ，否則土地登記制度之公示性即無從確保。第查，觀諸原審卷附土地登記
          謄本他項權利部記載系爭抵押權權利價值欄及抵押權設定契約書擔保權利
          總金額欄均載明為「二十八萬五百元」（見原審第五一頁），雖系爭抵押
          權設定契約書附件之其他約定事項第四點另載明「提供擔保人所擔保之債
          權，應依被保證人（即訴外人陳蔡惜）實際短少之米穀為準，不受設定金
          額之限制」之內容（見原審卷第五一頁），然該約定內容與前揭登記簿之
          記載顯不相符，尚難資為系爭抵押權擔保債權範圍之認定依據。況查本件
          固以系爭土地提供設定抵押權予上訴人，作為訴外人陳蔡惜對其應負米穀
          短少責任之擔保，然其係以設定一般抵押權方式為之，與最高限額抵押權
          係對於債權人一定範圍內之不特定債權，預定一最高限額，由債務人或第
          三人提供抵押物予以擔保相較，後者之抵押權從屬性要求不若前者嚴格，
          其債權之擔保範圍尚且應受最高限額之限制，則於本件設定一般抵押權之
          情形，其抵押債權擔保金額尤應以登記簿記載金額「二十八萬五百元」為
          斷，要無以抵押權設定契約書其他約定事項之記載排除登記簿記載擔保金
          額限制之餘地。是以，系爭土地登記簿既已明確記載系爭抵押權之擔保金
          額為二十八萬五百元，其擔保債權金額範圍應為二十八萬五百元，堪以認
          定，乃上訴人徒以該抵押權契約書附件其他約定事項記載內容，抗辯係爭
          抵押擔保債權範圍應以訴外人陳蔡惜實際短少之米穀即四百六十五萬六千
          三百元為準，不受設定金額二十八萬五百元之限制云云，自非可取。
    （二）雖上訴人又辯稱：被上訴人為原審原告蔡文欽之配偶，不得主張土地登記
          效力之保護，故本件抵押債權之僅額應以抵押權設契約書其他約定事項約
          定以訴外人陳蔡惜實際短少之米穀即四百六十五萬六千三百元為準云云，
          然查，本件上訴人與蔡文欽在系爭抵押權設定契約書其他約定事項第四點
          所為「訴外人陳蔡惜實際短少之米穀為準，不受設定金額之限制」之約定
          ，明顯牴觸土地登記簿之記載，不生物權登記之效力，故系爭抵押權之擔
          保債權債權金額應為二十八萬五百元等情，業如前述，是上訴人行使系爭
          抵押權自應受上開土地登記簿登記記載內容之拘束，尚不因系爭土地所有
          權究由何人取得而異其結論，此與土地法第四十三條所謂登記有絕對效力
          ，係為保護第三人起見，將登記事項賦與絕對真實之公信力之情形，迥不
          相牟，故上訴人執以抗辯被上訴人不得主張土地登記效力保護云云，顯有
          誤會，亦非可採。
    （三）再查，上訴人復辯稱：伊雖將被上訴人所寄面額二十八萬五百元之支票存
          入其專用帳戶內，但係囿於公務機關必有一定之公文呈轉程序，伊並無受
          領清償之意，且被上訴人所為一部清償，不符債務本旨，亦不生清償效力
          云云。惟按依債務本旨，向債權人或其他有受領權人為清償，經其受領者
          ，債之關係消滅，民法第三百零九條第一項定有明文；而所謂「經其受領
          者」，並非指經債權人或其他有受領權人為受領清償之意思表示，實指受
          領清償之利益而言（參照孫森焱，新版民法債編總論下冊，第一千零九頁
          ）。查本件被上訴人於九十年四月三日簽發系爭支票，併同存證信函寄予
          上訴人，嗣上訴人已於同年四月十二日將該支票存入土地銀行提示兌領等
          情，為上訴人所不爭執，並經本院依職權向第一商業銀行函查上開支票提
          示兌領情形屬實，亦有該行九十一年八月六日一權字第一○一號函附卷可
          佐，足見該支票確已由上訴人收受後提示兌領甚明，則被上訴人交付之上
          開支票既經上訴人提示兌領，自堪認其已受領清償系爭抵押債務二十八萬
          五千元之利益。雖上訴人陳稱：將該支票存入保管專戶內，係基於公務機
          關內部規定，應先將支票存入公庫帳戶內再領出，其存入僅具保管之性質
          等語，然其就公務機關收受他人寄交之支票，須先存入公庫帳戶乙節，迄
          未能提出相關規定之依據以資佐證，已難憑採；況上訴人縱須將系爭支票
          存入公庫保管帳戶，其於存入後將之提示兌領，亦已逾保管該支票之範疇
          ，自應解為已生受領清償之效力。準此，被上訴人為系爭土地之所有權人
          ，對於該土地設定之系爭抵押權所擔保債權金額二十八萬五百元，本於利
          害關係之第三人寄發存證信函並附有系爭支票一紙，且參諸該存證信函亦
          載明系爭支票係用以清償系爭抵押權擔保債務二十八萬五百元之意旨，此
          有存證信函影本一紙存卷可考（見原審卷第六一至六三頁），益徵被上訴
          人所為之清償，乃依債務本旨所為全部清償之行為，並經上訴人受領清償
          ，則系爭抵押擔保債務即應歸於消滅。至上訴人嗣後雖於同年四月十七日
          另寄還同面額之支票一紙予被上訴人，為拒絕受領清償之意思表示，而該
          紙支票並為被上訴人所提示兌領之事實，固為被上訴人所是認，且有函文
          一件存卷可按（見原審卷第七五頁），然系爭抵押權擔保之債務於上訴人
          提示兌領上開支票而受領其清償利益時，即已發生全部清償之效力，是該
          抵押債務業已因清償而消滅，自不因嗣後上訴人寄還同額支票為拒絕受領
          之意思表示，且該支票由被上訴人提示兌領之事實而受影響，併此敘明。
    （四）綜上所述，被上訴人所寄交之前開支票，業經上訴人提示兌現而生受領清
          償之效力，是系爭抵押債務已因被上訴人所為全部清償而消滅，其抵押權
          亦歸於消滅，應堪認定。
四、從而，被上訴人本於依民法第七百六十七條之物上請求權規定，訴請上訴人應塗
    銷系爭抵押權登記，即屬有據，應予准許。原審為被上訴人勝訴之判決，經核並
    無不合，上訴意旨指摘原判決不當，求予廢棄改判如上訴聲明之請求，為無理由
    ，應予駁回其上訴。
五、本件事證已臻明瞭，兩造其餘主張、陳述及所提證據，經本院審酌後，核與判決
    之結果不生影響，爰不一一論列，附此敘明。
六、據上論結，本件上訴為無理由，依民事訴訟法第四百三十六條之一第三項、第四
    百四十九條第一項、第七十八條，判決如主文。
中　　　華　　　民　　　國　　九十一　　年　　　十　　　月　　　八　　　日
                                臺灣臺南地方法院民事第二庭
~B審判長法　　　官　蔡美美
~B　　　法　　　官　王國忠
~B      法　　　官　李銘洲
右為正本係照原本作成
本件不得上訴
中　　　華　　　民　　　國　　九十一　　年　　　十　　　月　　　十六　　日
~B　　　法院書記官　歐貞妙
